【裁判字號】    97,家訴,50
【裁判日期】    970731
【裁判案由】    給付扶養費
【裁判全文】
臺灣嘉義地方法院民事判決              97年度家訴字第50號
原      告  甲○○○
訴訟代理人  蕭敦仁律師
被      告  乙○○
                        後棟
                        5樓
上列當事人間請求給付扶養費用事件，本院於中華民國97年7月2
2日言詞辯論終結，判決如下：
    主  文
被告應給付原告新臺幣470,000元，及自民國97年5月18日起至清
償日止，按年息百分之5計算之利息。
訴訟費用由被告負擔。
本判決第一項得為假執行。
    事實及理由
一、本件原告起訴主張：
（一）被告乃原告之次子，為給付原告扶養費問題，於民國87年
      4月15日與訴外人嫂鄭月鴦、弟胡慶民、胡慶秋共同於原
      告嘉義縣大林鎮住所，簽立承諾書，約定自87年5月起，
      每月各支付新臺幣（下同）5,000元供雙親生活費用，若
      累計達半年未付，另加扣500,000元罰金；而被告自89年1
      1月起即未依約給付上開費用迄今（97年3月），已7年又4
      個月，總計應給付原告470,000元【5,000元乘以1/2（因
      原告之配偶胡木成已於96年11月9日死亡）乘以88個月（
      應係89個月），加上500,000乘以1/2=470,000元】。
（二）聲明：1、被告應給付原告470,000元及自本訴狀繕本送達
      後翌日起，按週年利率百分之5計算之利息；2、訴訟費用
      由被告負擔；3、請准原告供擔保後宣告假執行。
（三）提出承諾書影本1份為證，並聲請訊問證人胡慶秋、鄭月
      鴦。
二、被告則以下列等語，資為抗辯，並聲明：原告之訴駁回，訴
    訟費用由原告負擔。
（一）原告並不具民法第1117條受扶養權利之受扶養要件，扶養
      義務人等從未協議扶養方法，更未簽立扶養協議書，故原
      告並無請求權。該承諾書內容是雙方各負有承諾義務之相
      對性承諾書，與扶養協議書之為扶養義務者相異。本件當
      時之扶養義務人依民法第1120條規定，應為4人，其中長
      女胡淑惠並無參加承諾協議，故承諾書並不具扶養協議書
      之效力。而簽立承諾書之一鄭月鴦為原告之長媳，夫歿，
      並非扶養義務者之優先順序，其簽名蓋章，更足以證明承
      諾書之簽立是親子間互為承諾之表示。該承諾書既然為有
      條件之贈與與承諾和受贈承諾，雙方均負有信守承諾之義
      務，始為有效；被告至今未獲父、母任何土地贈與，與其
      餘3房兄弟獲贈無數土地有天壤之別，原告不守土地贈與
      承諾，使被告相對承諾原因消失，自89年11月起不履行承
      諾。
（二）承諾書是被告所簽，被告不爭執承諾書之內容，惟爭執簽
      承諾書之原因，當初給付5,000元並非扶養費，而是因為
      當年被告妹婿欠賭債後，拿父、母土地去農會貸款220萬
      元，而要求被告及兄弟每人幫忙還50萬元，當初大家都不
      願意，才以承諾書的方式每月給付5,000元給父母；簽承
      諾書時父母有說要贈與土地，然迄今被告均未得到任何土
      地贈與。而原告稱簽立承諾書與原告女婿之貸款無關並非
      事實，原因是原告4子胡慶秋要在父親擁有之大林鎮○○
      ○段190-004號土地上蓋豪宅，父親想用這塊土地贈與4
      個兒子，但是該地上面有大林鎮農會之貸款共312萬元，
      父母親乃要求被告等4兄弟各出50萬元幫妹妹還債，故才
      以承諾書的方式簽立。
（三）父母財產全部賣掉可以賣到1.5億元以上，何需兒子扶養
      ，如承諾書真為單純之扶養義務協議，何以長女胡淑惠無
      須參與協議？反而長媳鄭月鴦無扶養義務要簽立承諾書？
      是以證人胡慶秋企圖為本案虛偽陳述，影響本案，在簽立
      承諾書當時，父親擁有產權土地、存款、老農年金等，經
      濟上並無匱乏，非證人所言已經無財產；且現今原告有3
      筆土地，其中一筆已於96年7月20日出售，得款222萬4千
      元，另有老農年金每月6,000元等，並無不能維持生活之
      狀況，故本件原告並無給付扶養費請求權。
（四）提出扶養義務順序表、被告3兄弟所獲贈之土地謄本及異
      動索引、地政事務所產權影本、土地實測圖影本、地政事
      務所產權登記影本、財政部臺灣省南區國稅局遺產稅免稅
      證明書影本等各1份為證。
三、按「直系血親相互間互負扶養之義務」，民法第1114條第1
    款定有明文。查本件原告係被告之母親乙情，為兩造所不爭
    執，堪認被告對原告確負有扶養之義務，並無疑義。至於原
    告所得請求被告給付之金額究為若干？茲敘述本院得心證之
    理由如下：
（一）按當事人互相意思表示一致者，無論其為明示或默示，契
      約即為成立；債權人基於債之關係，得向債務人請求給付
      ，民法第153條第1項、第199條第1項分別定有明文。查兩
      造及訴外人鄭月鴦、胡慶民、胡慶秋於87年4月15日所簽
      立之承諾書，其內容為：「一、每房兄弟在贈與成立前，
      各提出新台幣壹佰伍拾萬元，做為父母親之『老年基金』
      。二、從民國87年5月起，在未提出新台幣壹佰伍拾萬元
      之前，每月各付新台幣伍仟元給父母親做為日常生活必要
      之費用。三、若累計達半年未付每月伍仟元或贈與前未付
      清新台幣壹佰伍拾萬元，將由父母親對尚未過戶之田地、
      作必要之處分。所得之款項，扣除壹佰伍拾萬元及補足未
      付清之月費。另外再加扣新台幣伍拾萬元之違反承諾罰金
      。四、本承諾書係兄弟四人（兄歿、由妻鄭月鴦代理）歡
      喜同意。若有拒絕簽名承諾情事，將建議父母親，取消贈
      與承諾，拿回田地，變賣做為老年生活基金。」等情，有
      該承諾書影本1份為證，並經被告到庭所不爭執（見本院9
      7年6月20日言詞辯論筆錄），自堪信該承諾書之內容係兩
      造於87年4月15日確認後所親簽無訛，足見原告主張被告
      有依上開承諾書給付其扶養費乙情為真實。是被告既有依
      上開承諾書給付扶養費予原告之義務，則原告是否具備民
      法第1117條受扶養權利之要件，即與本件給付扶養費之訴
      訟無涉，併予敘明。
（二）而原告所得請求被告給付之金額究為若干？經查，前開兩
      造所書立之承諾書第二點既載明被告自89年5月起應負擔
      父、母親每月5,000元之扶養費，則被告即應依上開約定
      每月各給付父、母親5,000元之生活費用；惟查，被告自8
      9年11月起，即未再給付父、母親之扶養費用乙情，業據
      被告到庭所不爭執，自堪信為真實。準此，被告依前開承
      諾書第二點之約定，自89年11月起至97年3月止，共計7年
      又5個月，總計本應給付原告222,500萬元【5,000元乘以
      1/2（因原告之配偶胡木成已於96年11月9日死亡），再乘
      以89個月】。另被告既自89年11月起即未給付父、母親之
      扶養費，顯已累計達半年之久，而被告復未提出其已贈與
      前未付清1,500,000元予父母親之證明，自應依前開承諾
      書第三點之約定，再加扣250, 000元之違反承諾罰金（50
      0,000乘以1/2，因原告之配偶胡木成死亡，有如前述）；
      基上說明，原告依約請求被告給付470,000之扶養費用，
      及自起訴狀繕本送達之翌日起即97年5月18日起至清償日
      止，按年息百分之5計算之利息，為有理由，應予准許。
（三）至被告雖以前開情詞置辯，惟均無法舉證以實其說，且經
      證人即被告之胞弟胡慶秋庭證述：「（問：承諾書是大家
      看過才簽名？）當時是大家看過才簽名）」、「（問：妹
      婿的賭債是何原因？）完全沒有賭博這件事情。當時是針
      對父母親的撫養費才簽名」、「（問：現在還每月給五千
      元？）是的，當時簽承諾書的時候沒有說到土地的事情」
      、「（問：簽承諾書後有無分到土地？）有，但是土地與
      承諾書無關。當時這承諾書是被告寫的，拿給我們兄弟簽
      名，當時沒有談到任何條件」、「（問：何原因提出要給
      五千元還簽承諾書？）被告想用這些錢照護我母親。我母
      親現在名下沒有財產」等語（見本院97年6月20日言詞辯
      論筆錄）；又證人即被告之大嫂鄭月鴦亦到庭證稱：「（
      問：提示承諾書是否你簽的？）我兒子幫我簽的，但是我
      授權他簽的。我知道這份承諾書的內容」、「（問：為何
      要簽這份承諾書？）我不清楚，只知道那時說要五千元的
      生活費」、「（問：有無提到交換條件，如果沒給五千元
      的生活費就不把財產分給你們？）我忘記，但是我們有賣
      一塊地五十萬元的錢給我婆婆當作生活費」、「（問：可
      知道妹婿在外面欠賭債？）我知道，我只知道他困難，我
      公公有幫他還錢。我沒有出到錢，我只有出賣地的五十萬
      元。這五十萬元的是給我婆婆的生活費，跟賭債沒有關係
      」、「（問：為何要寫這份承諾書？）我不知道」、「（
      問：說到五千元的部分，是給婆婆的生活費還是幫妹婿還
      賭債的錢？）這我不清楚」、「日期我不記得，只知道要
      我們簽五千元生活費」、「（問：賣土地五十萬元是婆婆
      的生活費？）我不知道，只知道要五十萬元給他」、「（
      問：每月五千元，是婆婆生活困難大家出錢？）婆婆說養
      兒子長大要每月五千元給他生活」等語（見本院97年7月2
      2日言詞辯論筆錄），足見被告所辯當初承諾書之簽立係
      因賭債而起，且兩造間係有條件之贈與與承諾，兩造均負
      有信守承諾之義務，始為有效，故其不守承諾，自89年11
      月起不履行給付上開每月5,000元之扶養費，係因伊至今
      未獲父、母任何土地贈與乙節，是否屬實，已非無疑？參
      以被告就上情究無法提出任何證據供本院參酌，亦未提出
      因負擔原告之扶養義務而有不能維持自己生活之證據，又
      兩造間所為給付生活費用之約定，係私法上之契約行為，
      依法亦無其他要式及要物之要求，其間契約之成立僅需雙
      方當事人意思表示合致即已足，兩造既已協議原告扶養費
      之給付方式，並在前開承諾書上簽名，則在原告同意變更
      給付方式之前，被告仍應受兩造上開承諾書之拘束，依約
      履行給付內容，故其等所辯尚難採信，從而，原告依前開
      承諾書之約定，請求被告給付其生活費用，自屬有據。
四、綜上，原告依履行契約之法律關係，請求被告給付470,000
    元之扶養費用，及自起訴狀繕本送達之翌日起即97年5月18
    日起至清償日止，按年息百分之5計算之利息，洵屬正當，
    應予准許。
五、末按所命給付之金額或價額未逾50萬元之判決，法院應依職
    權宣告假執行，民事訴訟法第389條第1項第5款定有明文。
    爰依上述規定就本件主文第1項所示之內容，依職權為假執
    行之宣告。
六、據上論結，原告之訴為有理由，依民事訴訟法第78條，第38
    9條第1項第5款，判決如主文。
中    華    民    國    97    年    7     月    31    日
                  家事法庭法  官  黃仁勇
以上正本係照原本作成
如對本判決上訴應於判決送達後20日向本院提出上訴狀
中    華    民    國    97    年    7     月    31    日
                          書記官  孫靜芳


司法院資訊處製作；財團法人民間司法改革基金會備份。
